【裁判字號】    89,易,3031
【裁判日期】    900618
【裁判案由】    違反著作權法
【裁判全文】
臺灣臺中地方法院刑事判決                        八十九年度易字第三三一號
    公  訴  人  台灣台中地方法院檢察署檢察官
    被      告  甲○○
    選任辯護人  周金城
右列被告因違反著作權法案件，經檢察官提起公訴（八十九年度偵字第一０三一三、
一三四四一號）暨檢察官移送併案 (八十九年度偵字第一五二七三、一七八九九、一
七九００、一七九０一、一八一一三號），本院判決如左：
    主  文
甲○○連續行使偽造私文書，足以生損害於他人，處有期徒刑壹年。緩刑肆年。
扣案如附表一、二所示之盜版遊戲光碟片、目錄伍拾貳冊，均沒收。
    事  實
一、甲○○係臺中市○區○○街七十三號「我家遊樂器專賣店」及臺中市○區○○街
    四十號「時空幻境模型玩具店」之負責人，以販賣家庭遊樂器主機、光碟週邊設
    備為業，明知附件「SEGA」、「PS」設計圖、「ＸＩsai及四方立體圖」及「
    FINAL FANTASY」商標圖樣，分別係日商．西雅企業股份有限公司（以下簡稱西
    雅公司）、日商．新力電腦娛樂股份有限公司（以下簡稱新力公司）及日商．思
    奎爾股份有限公司（思奎爾公司）向我國經濟部中央標準局（已更名為智慧財產
    局）申請商標註冊登記，而取得商標專用權，均仍在專用期間，用於各種遊戲光
    碟片或遊戲卡匣，且其商標在電腦遊戲軟體業享有高知名度，均為相關大眾所共
    知之商標；其又知不詳姓名成年男子持以兜售之如附表一所示之遊戲光碟片，係
    他人擅自重製新力公司、西雅公司所發行之原版遊戲光碟之盜版品，該等盜版光
    碟於使用電視遊樂器主機執行程式後，在電視螢幕上會分別出現前揭附件所示「
    PS 」、「SEGA」設計圖、「ＸＩsai及四方立體圖」及「FINAL FANTASY」之商
    標圖樣，與「LICENSED BY SONY COMPUTER ENTERTAINMENT INC.」（中譯：由新
    力電腦娛樂股份有限公司授權）、「PRODUCED BY OR UNDER LICENSE FROM SEGA
    ENTERPRISES LTD.」（中譯：由西雅企業股份有限公司製造或授權）等英文字樣
    ；且該盜版遊戲光碟中，其中附表一編號（一）１至１３、編號（二）１至２所
    示「系統遊戲軟體仿品光碟名稱」及附表二部分之遊戲軟體內容，分別係侵害西
    雅公司、新力公司、卡波光公司、可樂美公司、思奎爾公司、美商藝電公司所開
    發而享有著作財產權之電腦程式遊戲軟體，詎甲○○竟基於意圖營利及意圖欺騙
    他人、行使偽造準私文書之概括犯意，自八十八年十月間起，以每片盜版遊戲光
    碟新台幣（下同）四十元之價格，向不詳男子購得上揭仿冒盜版之遊戲光碟片後
    ，即以每片光碟七十元至八十元不等之價格，連續在上揭「我家遊樂器專賣店」
    、「時空幻境模型玩具店」內，親自或分別僱請不知情之林燕絹、丙○○二人為
    店員，連續販賣交付予不特定之顧客，賺取差價牟利，以此方法侵害新力公司、
    思奎爾公司、卡波光公司、可樂美公司、美商藝電公司之電腦程式著作權，另侵
    害新力公司、西雅公司及思奎爾公司之商標權，並行使上揭偽造新力公司、西雅
    公司授權之私文書，足生損害於新力公司、西雅公司。嗣於八十九年六月十六日
    十五時許，始為內政部警政署台中港務警察所在上述「我家遊樂器專賣店」、「
    時空幻境模型玩具店」、甲○○所有Ｘ２─一七一０號自小客車內及台中市○○
    路九十四號甲○○母親住處，共查獲盜版ＰＳ遊戲光碟片三千七百九十七片、盜
    版ＳＳ光碟四百三十片、附表二所示盜版遊戲光碟六十八片、目錄五十二本。
二、案經日商新力、西雅、思奎爾、卡波光、可樂美公司委由陳和貴、傅文民、謝孟
    馨律師訴由內政部警政署台中港務警察所報請臺灣臺中地方法院檢察署檢察官偵
    查起訴暨移送併案審理。
    理  由
一、訊據被告甲○○坦承於右揭時、地販賣盜版遊戲光碟片之事實，惟委由辯護人辯
    稱略以：伊之行為並未該當於商標法、偽造文書、著作權法之構成要件，應不成
    立犯罪云云。惟查，右揭事實，除被告甲○○坦承上揭事實外，並據告訴人指訴
    明確，核與證人林燕絹、丙○○二人於警訊及本院審理中之供述情節大致相符合
    ，且有經濟部中央標準局商標註冊證影本及查扣現場照片、執行光碟片後之電視
    螢幕影像照片在卷足憑，且查：
(1)、「商標之使用」係指為行銷之目的，將商標用於商品或其包裝、容器、標帖、說
    明書、價目表或其他類似物件上，而持有、陳列或散布，指定使用於同一商品或
    類似商品上，且須申請註冊，經主管機關核准後，方能取得專用權，商標法第二
    條、第六條及第二十一條定有明文。又若透過電磁作用，以遊樂器、光碟機、電
    腦主機之操作為媒介，於電視或電腦螢幕前出現商標圖樣，其標示型態足以使一
    般商品購買人認識其為表彰商品之來源者，解釋上應認屬於商標法第六條第一項
    所定之「商標之使用」，故若未經商標專用權人授權，而使用相同或近似於他人
    註冊商標圖樣於同一商品或類似商品上，應屬侵害他人之商標專用權。而本件被
    告販賣盜版遊戲光碟之事實，如上所述，已據被告供承不諱，復有盜版遊戲光碟
    共四千二百九十五片、目錄五十二冊扣案可資佐證。且附表一所示扣案光碟片於
    使用電視遊樂器主機執行程式時，更會在電視畫面上顯現附件所示之商標圖樣（
    參告訴人提出之勘驗照片所示），而此種將商標圖樣以電腦程式儲存於光碟片之
    商品上，再藉由電視遊樂器主機執行程式予以顯現之情形，依前揭說明，亦屬商
    標之使用，應無疑問。被告既販售各類遊戲機及光碟，且以每片光碟七十元至八
    十元之低價賣出，與新力公司、西雅公司販售正版品之價格相差數倍，足見其對
    所販賣扣案之光碟均為仿冒品一事，應知之甚詳。
(2)、另按文書為意思表示之方法，文書既在表示一定之意思，自須以一定之方法表現
    ，使人類之感官能知悉之，否則不符文書之涵義。其表現方法通常不外為文字、
    象形（及圖畫或圖樣）或符號，並附著於一定媒介之上。而刑法上所稱之文書，
    限於足以表彰法律上權利義務或事實證明，或足以產生法律上權利義務關係或事
    實之意思表示。刑法偽造文書罪所要保護者，為基於法律關係而制作之文書，亦
    即表彰某一法律關係、某一法律事實或達成某一法律目的而制作之文書。故在紙
    上或物品上之文字、符號、圖畫、照像，依習慣或特約，足以為表示其用意之證
    明者，及以錄音、錄影或電磁紀錄藉機器或電腦之處理所顯示之聲音、影像或符
    號，足以為表示其用意之證明者，依八十六年十月八日修正後刑法第二百二十條
    第一項、第二項之規定，均以文書論。本件被告所販賣之附表一所示盜版光碟片
    ，若將之置於電腦遊戲主機固定位置內執行其程式，即會在電視螢幕上出現新力
    公司及西雅公司之英文名稱及授權文字（即「LICENSED BY SONY COMPUTER
    ENTERTAINMENT INC.」、「PRODUCED BY OR UNDER LICENSE FROM SEGA
    ENTERPRISES LTD.」），此有告訴人提出之勘驗照片在卷可按，並經本院於八十
    九年十月二十一日勘驗屬實。且告訴人就其遊戲主機及遊戲軟體商品所規劃設計
    之商標顯示方式，計有兩種，其一為由遊戲主機顯示商標，藉以表彰主機商品來
    源；其二為藉由遊戲光碟於執行遊戲程式時，顯示該遊戲軟體之發行與設計公司
    之商標。本件告訴人之遊戲主機空機運作時，固亦出現PlayStation、Sega之商
    標圖樣，然如放入扣案之遊戲光碟後，電視螢幕上既會顯示PlayStation、Sega
    設計圖商標，及前述授權文句。由此可見，上揭仿冒光碟，應儲存有包含告訴人
    之商標及授權文句之程式。是依上揭說明，扣案光碟內所含文字，即應該當刑法
    第二百二十條第二項之準文書。本件被告將仿冒光碟片交付予不特定人，藉由機
    器或電腦之處理，顯現前開準文書，足生損害於日商新力公司、西雅公司，應屬
    行使偽造準私文書之行為，已足認定。公訴人以被告販賣之仿冒光碟片，並非被
    告所重製，被告僅販賣光碟片，而非就光碟內容之文書加以主張，自應認無行使
    偽造私文書之犯意等語，依上說明，應有誤會，併予敘明。
(3)、又附表一系統遊戲軟體仿品光碟名稱「野戰神兵２」、「妖精戰士３」等電腦遊
    戲軟體，係新力、思奎爾、卡波光、可樂美公司等於創作完成後，在日本與臺灣
    同步發行，有上開著作之首次發行日一覽表、進口報單、進貨單、出貨單、銷貨
    明細、發票等影本在卷可考，在我國得享有著作權之保護，而附表二所示之遊戲
    軟體，為美商藝電公司取得著作財產權之電腦程式著作，亦有告訴人美商藝電公
    司提出之著作權証明文件影本資料在卷可憑。辯護意旨雖以：告訴人新力、思奎
    爾、卡波光、可樂美等公司在本國之首次發行未能滿足公眾合理之需要等情抗辯
    ，惟按：著作權法第三條第一項第十二款規定「發行」：指權利人散布能滿足公
    眾合理需要之重製物。然此所謂「散布能滿足公眾合理需要之重製物」一語，仍
    屬抽象之概念，著作權人如何始能稱其著作物，已滿足該地公眾合理之需要，亦
    需因當地之客觀環境，及著作權人主觀上行使其權利之方法而有不同，故所謂合
    理需要之標準，尚難以著作權人舖貨或銷售數量多少，作為是否能滿足公眾需要
    之標準。蓋某一著作物，權利人於發行時，究應準備多少數量，常因該產品之市
    場規模大小（如該著作物被消費者接受之程度）、權利人在該市場上之策略（如
    是否要以低價促銷，或以較高單價，而以量少，但獲利不因此降低之策略）、該
    市場之生態是否健全（如市場中仿冒品出現之速度，及存在之多少，與行銷管道
    之是否自由等），該產品之生命周期長短，而有不同。且在事實上，如一著作物
    能廣受社會大眾之歡迎，依正常之市場機能，其需要增加，則著作權人自可增加
    其供應量及銷售點，反之，如該著作物之被接受度低，或因該地區於極短之時間
    ，即出現價格與合法著作物相差甚大之仿冒品之情形下，若要求著作權人要合於
    「發行」之條件，而受著作權之保護，必需於進入該市場前，即不問其需求，一
    律要準備與該地域之人口相當，或可能使用該著作物之人數一定比例之著作物，
    方合「發行」之條件，此一作法不論在現行市場機制上，或就著作權應予合理保
    護之法律價值上言，均顯不合理。是上開「散布能滿足公眾合理需要之重製物」
    之認定標準，在解釋上，斷不可能係以著作權人已舖貨之家數，或已進口之數量
    ，是否已達可能使用該著作物人數之相當比例，或其舖貨之商家數量是否已達一
    定數量，為其認定依據。而應以著作權利人主觀上，是否有「散布能滿足公眾合
    理需要之重製物」之意思與準備，即著作權人是否有欲進入該市場，以行使其著
    作權之意思，而在客觀上，著作權利人在該市場是否有提供合理數量之該著作，
    以供該市場需要之事實，為其認定之標準，方合上開規定之目的與精神。行政法
    院於八十三年度判字第一三七四號判決中，亦以：著作權法第四條第一項前段所
    謂
    「外國人之著作於中華民國區域內首次發行」得享有著作權之規定，重在發行之
    事實，故如合於首次發行，使不特定之多數人得共見共聞，知有新著作物之發表
    即克當之，初不問發行日或公開日是否有交易之成立，其意旨亦同此看法。因此
    ，告訴人新力、思奎爾、卡波光、可樂美等公司前揭著作既已在台灣地區首次公
    開發行，縱使其後僅能售出少量之真品光碟，仍應認該發行數量已滿足台灣地區
    公眾真品光碟之合理需要，而應受我國著作權法之保護。綜上所述，本件事證明
    確，被告犯行堪以認定。
二、核被告甲○○所為，係違反著作權法第八十七條第二款之規定，應依同法第九十
    三條第三款之規定處罰，及犯商標法第六十三條之販賣仿冒商標商品罪、刑法第
    二百十六條、第二百十條、第二百二十條第二項之行使偽造準私文書罪。被告多
    次販賣仿冒遊戲光碟片，而違反商標法、著作權法及行使偽造準私文書之犯行，
    均時間緊接，觸犯罪構成要件相同之罪名，顯係基於概括犯意為之，各為連續犯
    ，應分別依連續犯之規定，以一罪論，並加重其刑。又被告所犯上開三罪，係一
    行為觸犯數罪名，為想像競合犯，應依刑法第五十五條之規定，從情節較重之行
    使偽造準私文書處斷。又被告利用不知情之店員林燕絹、丙○○二人從事上揭販
    賣犯行，為間接正犯。另公訴人就被告上述偽造文書犯行、販賣附表一所示「
    SEGA」系統盜版光碟片及被告另侵害「ＸＩsai及四方立體圖」、「FINAL
    FANTASY」商標犯行部分，雖未據起訴，惟該部分犯行，與已經起訴之違反商標
    法、著作權法犯行部分，有一行為觸犯數罪名或連續犯之裁判上一罪關係為，已
    如上述，為起訴效力所及，本院自得一審理，併予敘明。爰審酌被告之素行，犯
    罪之動機、目的、手段、生活狀況、智識程度、犯罪所生之損害、販賣非法重製
    之著作物之數目非少，對著作權人利益影響甚巨，並傷及國內對智慧財產保護之
    形象，惟其犯後尚能坦承犯行，態度尚佳，深知悟悔等一切情狀，量處如主文所
    示之刑。又被告前未曾受有期徒刑以上刑之宣告，有臺灣高等法院被告全國前案
    紀錄表及臺灣臺中地方法院檢察署刑案資料查註紀錄表可按，其因一時失慮，致
    罹刑章，經此教訓，當知所警惕，應無再犯之虞，本院認對被告所宣告之刑，以
    暫不執行為適當，爰併宣告緩刑四年，以啟自新。扣案如附表一所示之盜版遊戲
    光碟片，係被告觸犯商標法第六十三條之罪所販賣之商品，應依商標法第六十四
    條之規定宣告沒收；附表二所示之盜版光碟、目錄五十二冊為被告所有，且係供
    犯罪所用之物，應依刑法第三十八條第一項第二款之規定併予宣告沒收。
三、檢察官移送併案意旨（八十九年度偵字第一五三一五號）另以：被告於八十九年
    六月十六日十五時許，在上揭「時空幻境模型玩具店」內，除為警查獲上揭盜版
    遊戲光碟片之外，另外查獲附表三所示之盜版ＶＣＤ電影光碟共十六片，被告未
    經著作權人授權，而擅自重製該著作，且藉由販賣謀取不法利益，因認被告違反
    著作權法第八十七條第二款之規定，應依同法第九十三條處斷云云。惟按犯罪事
    實應依證據認定之，無證據不得推定其犯罪事實，刑事訴訟法第一百五十四條定
    有明文。又刑事訴訟法上所謂認定犯罪事實之證據，係指足以認定被告確有犯罪
    行為之積極證據而言，該項證據自須適合於被告犯罪事實之認定，始得採為斷罪
    資料；如未能發現相當證據，或證據不足以證明，自不能以推測或擬制之方法，
    以為裁判之基礎，最高法院二十九年上字第三一○五號、四十年台上字第八十六
    號分別著有判例可資參照。訊據被告否認有此一部分之違反著作權法犯行，辯稱
    略以：伊所經營之「時空幻境模型玩具店」，亦兼營影音光碟ＶＣＤ之出租業務
 ，影本皆由上游供應商乙○○即「虹吸管多媒體工作室」所提供，上揭盜版ＶＣ
    Ｄ電影光碟十六片，是供應商乙○○於八十八年底送來店內，嗣後伊發現該批影
    本是盜版品，即將該影本收藏起來，放在櫃檯抽屜中，請乙○○取回，但乙○○
    未取回即為警查獲等語。經查，被告經營之「時空幻境模型玩具店」確與乙○○
    簽定契約，由乙○○提供正版影本予被告出租，而由被告與乙○○拆帳分利等情
    ，業據證人乙○○到庭證述屬實。而查獲本案之偵查員賴英門亦到庭結證稱：扣
    案之盜版ＶＣＤ影本，是在「時空幻境模型玩具店」的櫃檯底下的抽屜找到的，
    這些影本沒有公開陳列，是整堆是放在箱子裡面，店內並陳列正版的ＶＣＤ約一
    、二百片，查獲當時被告即稱並未出租該影片，並肯定說該批影片是夾雜在乙○○送過來的影片當中等語。另證人即店員丙○○亦到庭結證稱：扣案之盜版ＶＣ
    Ｄ光碟片，因為是盜版品，老闆有交代說那些不能出租，我們有另外收起來等語
    。依上事證以言，被告既與乙○○簽訂影音光碟供銷合約，由乙○○提供合法產
    品出租第三人，而扣案之盜版ＶＣＤ，又係放置在抽屜內為警查獲，並未陳列，
    被告並交代店員丙○○不能出租。由此足見，被告辯稱，伊未出租上揭盜版影片
    乙節，應堪採信。此外，又無證據足以證明該盜版ＶＣＤ係被告所重製，或被告
    意圖販賣而陳列或交付該盜版ＶＣＤ，自不能僅以在被告店內查獲上揭物品，即
    認其另涉著作權法第九十三條或第九十一條之犯行。揆諸前揭說明，應認被告此
    部分犯行不能證明，既不能證明被告此部分犯行，則其與已起訴部分，自無裁判
    上一罪關係，本院自無從併予審理，應退由檢察官另為適當之處理，併予敘明。
據上論斷，應依刑事訴訟法第二百九十九條第一項前段，商標法第六十三條、第六十
四條，著作權法第九十三條第三款、第八十七條第二款，刑法第十一條前段、第五十
六條、第二百十六條、第二百十條、第二百二十條第二項、第五十五條、第七十四條
第一款、第三十八條第一項第二款，判決如主文。
中      華      民      國        九十      年    六      月    十八    日
                                    臺灣臺中地方法院刑事第三庭
                                        法  官  黃  峻  隆
右正本證明與原本無異。
如不服本判決，應於判決送達後十日內向本院提出上訴狀，上訴於臺灣高等法院臺中
分院（須附繕本）。
                           書記官
中      華      民      國        九十      年    六      月    十九    日
附錄本判決論罪科刑之法條：
著作權法第九十三條第三款
有左列情形之一者，處二年以下有期徒刑，得併科新臺幣十萬元以下罰金：
三、以第八十七條各款方法之一侵害他人之著作權者。
著作權法第八十七條第二款
有下列情形之一者，除本法另有規定外，視為侵害著作權或製版權：
二、明知為侵害著作權或製版權之物而散布或意圖散布而陳列或持有或意圖營利而交
    付者。
商標法第六十三條：
明知為前條商品而販賣、意圖販賣而陳列、輸出或輸入者，處一年以下有期徒刑、拘
役或科或併科新台幣五萬元以下罰金。
刑法第二百十六條
行使第二百十條至第二百十五條之文書者，依偽造、變造文書或登載不實事項或使登
載不實事項之規定處斷。
刑法第二百十條
偽造、變造私文書，足以生損害於公眾或他人者，處五年以下有期徒刑。
中華民國刑法第二百二十條
在紙上或物品上之文字、符號、圖畫、照像，依習慣或特約，足以為表示
其用意之證明者，關於本章及本章以外各罪，以文書論。
錄音、錄影或電磁紀錄，藉機器或電腦之處理所顯示之聲音、影像或符號
，足以為表示其用意之證明者，亦同。
稱電磁紀錄，指以電子、磁性或其他無法以人之知覺直接認識之方式所製
成之紀錄，而供電腦處理之用者。


司法院資訊處製作；財團法人民間司法改革基金會備份。
